臺灣基隆地方法院民事簡易判決　　　　　　　　九十三年度基簡字第五三四號
　　原　　　告　基隆市政府
　　法定代理人　乙○○
　　訴訟代理人　丙○○
　　被　　　告　甲○○
當事人間土地使用補償金事件，本院於九十三年十月六日言詞辯論終結，判決如下：
    主  文
被告應給付原告新台幣捌萬壹仟壹佰貳拾陸元，及自民國九十三年九月九日起至清償
日止，按年息百分之五計算之利息。
原告其餘之訴駁回。
訴訟費用新台幣壹仟零壹拾陸元由被告負擔，其餘新台幣壹仟伍佰貳拾肆元由原告負
擔。
本判決原告勝訴部分得假執行。
    事實及理由要領
一、原告起訴主張緣原告前因進行基隆市旭川河之整建，於河川上加蓋後，乃以基隆
    市所有之基隆市○○區○○段一小段一五四、二小段一九六、三小段四六等地號
    土地，與臺灣土地開發信託投資股份有限公司合建，而於民國（下同）六十七年
    十一月二十四日興建完成「明德」「親民」與「至善」等三棟大樓，惟基地下仍
    作排水溝使用。前開大樓興建完成後，其中一百七十二戶配售予原拆遷戶，其餘
    二百十六戶則進行標售。原告並於六十八年三月二十一日以「六八基府財產字第
    一四五一○號」配售函之說明二及投標須知第十八條明訂承購人應於房屋買賣成
    立當日起租用市有基地繳納租金，然大多數之配、標售戶於承購房屋後均未依上
    開函示及標售須知與被告訂立租約及繳納租金。迄至七十二年間，因部分配售戶
    一再陳情請求減收租金，經基隆市議會協調後，原告考量配售戶因配合拆遷作業
    而負擔困難，乃於七十二年九月二十九日以「七二基府財產字第五五四六八號」
    函同意配售戶減收五年租金。嗣因配、標售戶多次陳情，原告為減輕地上物所有
    人之負擔，乃於七十九年十一月二十一日以「七九基府財產字第七六○七九號」
    函，同意照公有基地租金標準減半收取租金，並依各戶之地上房屋建物產權登記
    面積，以一樓負擔百分三十，二、三、四樓各負擔百分之二十，附屬公共設施面
    積部分，則由一、二、三、四樓各負擔百分之二十之方式計算租金及土地使用補
    償金（以上各層租金持分綜計後之短差額，則平均分擔減收）。惟迄今仍有多數
    之地上物所有權人未與被告訂立書面租約及繳納租金或土地使用補償金。查被告
    係前揭「至善大樓」之配售戶，其名下坐落原告所有之「基隆市○○區○○段三
    小段四六地號」土地上之門牌號碼：基隆市○○區○○路一一二之二號建物（簡
    稱系爭房屋），依建物登記謄本所示主建物面積為三九．五二平方公尺，公共設
    施面積一一．二六平方公尺，合計五○．七八平方公尺，並未依原告「六八基府
    財產字第一四五一０號」配售函知說明二之規定「租用市有基地，繳納租金」，
    惟被告使用系爭土地為支付使用對價予原告，自受有相當租金之利益，原告則受
    有相當租金之損害，爰依不當得利之法律關係，請求被告返還如附表所示之土地
    使用補償金，及自起訴狀繕本送達翌日起至清償日止，按年息百分之五計算之利
    息等語。
二、被告則認諾願繳納自八十八年七月一日起至九十三年六月三十日止之該段期間依
    原告所計算之五年租金，之前請求則主張罹於時效等語，資為抗辯。
三、按當事人於言詞辯論時為訴訟標的之捨棄或認諾者，應本於其捨棄或認諾為該當
    事人敗訴之判決，民事訴訟法第三百八十四條定有明文。茲被告業已認諾原告起
    訴主張之八十八年七月一日起至九十三年六月三十日止之土地使用補償金八萬一
    千一百二十六元之事實，依法自應本於被告認諾而為其敗訴之判決。
四、又按利息、紅利、租金、贍養費、退職金及其他一年或不及一年之定期給付債權
    ，其各期給付請求權，因五年間不行使而消滅，民法第一百二十六條定有明文。
    又按無權占有使用他人之土地，可能獲得相當於租金之利息，為社會通常之觀念
    ；復按租金之請求權因五年間不行使而消滅，民法第一百二十六條定有明文。是
    以終止租約後之賠償與其他無租賃關係之賠償，名稱雖與租金異，然實質上仍為
    使用土地之代價，債權人應同樣按時收取，不因其契約終止或未成立而謂其時效
    之計算應有不同（最高法院四十九年度台上字第一七三○號判例參照）。故無法
    律上之原因而獲相當於租金之利益，致他人受損害時，如該他人之利益返還請求
    權已逾租金短期消滅時效之期間，對於相當於已罹消滅時效之利益，不得依不當
    得利之法則，請求返還（最高法院八十五年度台上字第二○五九號判決、九十二
    年度台上字第二○三七號判決參照）。查原告就其提出計算表即附表中八十八年
    七月一日之前之不當得利請求權，因被告主張時效抗辯，自因已逾五年而告消滅
    ，原告此部分之請求，尚無可採。
五、從而，原告主張被告應給付附表所示自八十八年七月一日起至九十三年六月三十
    日止計五年期間之不當得利債權合計八萬一千一百二十六元及自起訴狀繕本送達
    翌日即九十三年九月九日起至清償日止，按年息百分之五計算之利息，為有理由
    ，逾此部分之主張，即無理由，應予以駁回。
六、本件係民事訴訟法第四百二十七條第一項所定之標的金（價）額五十萬元以下之
    財產權訴訟，自應就原告勝訴部分依職權宣告假執行。
七、本件訴訟費用即第一審裁判費二千五百四十元，由被告負擔五分之二即一千零十
    六元，其餘一千五百二十四元由原告負擔。
中　　　華　　　民　　　國　　九十三　　年　　　十　　　月　　　七　　　日
                                臺灣基隆地方法院基隆簡易庭
                                        法      官  林玉珮
右為正本係照原本作成。
對於本件判決如有不服，應於收受送達後二十日內向本院提出上訴書狀，上訴於本院
合議庭，並按他造當事人之人數附具繕本。
中　　　華　　　民　　　國　　九十三　　年　　　十　　　月　　　八　　　日
                                        法院書記官  吳長枝
